【裁判字號】    99,金上訴,9
【裁判日期】    990701
【裁判案由】    銀行法
【裁判全文】
臺灣高等法院刑事判決                 99年度金上訴字第9號
上  訴  人  臺灣士林地方法院檢察署檢察官
上  訴  人
即  被  告  戊○○原名林岱慶.
上  訴  人
即  被  告  甲○○原名王寶連.
上列二人共同
選任辯護人  陳峰富律師
            施汎泉律師
            黃博駿律師
上列上訴人等因被告違反銀行法案件，不服臺灣士林地方法院98
年度金訴字第1 號，中華民國98年12月31日第一審判決（起訴案
號：臺灣士林地方法院檢察署97年度偵字第2674號），提起上訴
，本院判決如下：
    主  文
原判決撤銷。
戊○○共同連續犯詐欺取財罪，處有期徒刑壹年貳月，減為有期
徒刑柒月。
甲○○共同連續犯詐欺取財罪，處有期徒刑壹年，減為有期徒刑
陸月，如易科罰金，以銀元佰元即新台幣玖佰元折算壹日。
    事  實
一、戊○○（原名林岱慶）及其配偶陳心琪（原名陳怡君，未據
    起訴）、岳母甲○○（原名王寶連）與丙○○、丁○○有親
    戚關係（丙○○之配偶王寶雲為甲○○之堂姊，丙○○與甲○○、戊○○間，分別為4親等旁系姻親、5親等旁系姻親；
    丁○○之配偶乙○○為甲○○之堂弟，丁○○與甲○○、戊○○間，分別為4親等旁系姻親、5親等旁系姻親）。戊○○
    、陳心琦、甲○○均明知戊○○未曾在日盛證券股份有限公
    司（下稱日盛證券）任職，亦未曾替日盛證券操盤而掌有龐
    大資金，詎其等竟共同基於意圖為自己不法所有之概括犯意
    聯絡，自民國92年12月間起，至95年2 月間止，由戊○○、
    甲○○、陳心琪等人連續在新竹市○○路12巷17號丙○○住
    處等地向丙○○；在新竹市○○○路103 號丁○○住處及台
    北市某餐廳等地向丁○○，均佯稱：戊○○為日盛證券操盤
    手，手中掌有操作股市資金達數十億元，若投資戊○○將無
    風險，且每月可獲利3%或2%；若股市有問題，可優先將資金
    抽離等情，使丙○○、丁○○陷於錯誤，誤信為真，分別於
    如附表一所示之時間，將如附表一所示之金額，匯入戊○○
    所使用之彰化商業銀行福和分行第00000000000000號之帳戶
    內（下稱彰化銀行帳戶）。嗣於95年8 月間，戊○○因無力
    支付每月利息，丙○○、丁○○始悉受騙，向法務部調查局
    新竹市調查站檢舉，始循線查獲上情。
二、案經法務部調查局新竹市調查站報請臺灣士林地方法院檢察
    署檢察官偵查後起訴。
    理  由
壹、證據能力
(一)刑事訴訟法第159條之4規定之「特信性文書」，乃基於對公
    務機關高度客觀性之信賴（如同條第1 款公文書），或係出
    於通常業務過程之繼續性、機械性而為準確之記載（如同條
    第2 款業務文書），或與前述公文書及業務文書同具有高度
    之信用性及必要性（如同條第3 款其他具有可信性之文書）
    ，雖其本質上屬傳聞證據，亦例外賦予其證據能力，而容許
    作為證據使用。卷附帳戶資金統計表，乃對本件具體個案，
    就各別匯款資料所作之彙整統計表，不具備例行性、公示性
    之要件，亦非同條第3 款規定與上述公文書具有同等程度可
    信性之文書；復不具有業務過程之繼續性、機械性之記載，
    戊○○、甲○○爭執該證據能力（本院卷一第116 反頁），
    自不能引為本件認定事實之依憑。
(二)以下所引證據，經本院當庭提示，上訴人即檢察官、上訴人
    即被告戊○○、甲○○及其等選任辯護人對於被告以外之人
    於審判外之言詞及書面陳述，均無意見（本院卷一第93反、
    175頁，戊○○等之選任辯護人於99年3月17日當庭表示願另
    具狀陳報證據能力，旋於99年3 月22日具狀表示改為不爭執
    ），且未於言詞辯論終結前聲明異議，本院審酌該等證據作
    成之情況，認為適於為本件認定事實之依據，依刑事訴訟法
    第159條之5第2項規定，應具有證據能力，合先敘明。
貳、實體部分
一、訊據戊○○、甲○○對證人丙○○、丁○○曾匯款至其彰化
    銀行帳戶等事實坦承不諱，惟均矢口否認有何詐欺取財犯行
    ，戊○○辯稱：伊於歸寧宴會重要場合未曾隱匿工作內容，
    由歸寧宴會DVD 可知，自無可能私下向丙○○等人訛詐保證
    獲利或伊在日盛證券上班。丙○○、丁○○未曾收過伊名片
    ，亦不知伊在何家日盛證券上班，此與丁○○投資禧通科技
    公司48萬元股票，會到該公司視察之情不合，且其等前後所
    述矛盾，均不足採信。丁○○證述其知悉伊僅專科畢業，衡
    情不可能為日盛證券操盤手，自無受騙之可能。丙○○、丁○○等人係委託伊投資，伊充分運用資金，投資相關標的亦
    已陳報，並無隱匿，且投資行為本即有一定風險，尚無法在
    行情差時出售古董，丙○○、丁○○所為均係以刑逼民云云
    。甲○○辯稱：伊為投資人之一，且依陳睿瀅（即陳怡秀）
    所證，當初係丙○○主動詢問，並非伊要求，亦未於丁○○
    住處作客時，提及投資之事云云。
二、然查：
(一)如附表一所示時間、金額，分由丙○○、丁○○（以其配偶
    乙○○名義）匯款至彰化銀行帳戶內及戊○○未曾在日盛證
    券任職等事實，業據戊○○、甲○○迭次供認無訛（偵卷一
    第10至11、17、108至110頁、原審卷第21、65、224 頁），
    核與丙○○、丁○○所證匯款情節內容大致相符（偵卷一第
    31、105、36、37、107、108頁、原審卷第87、150頁）。並
    有戊○○彰化銀行帳戶存摺存款帳戶資料查詢明細表、丙○○匯款之匯款回執聯、以乙○○名義匯款之匯款委託書等影
    本在卷可查（偵卷一第64至79、33至34、39至40頁）。且戊○○未在日盛證券任職，有日盛證券96年11月2 日日證字第
    09630150370 號函存卷可參（偵卷一第97頁），足認戊○○
    、甲○○此部分供述與事實相符，應可採信。
(二)丙○○證稱：甲○○在我新竹家中及我回娘家時，均曾對我
    說過：她女婿（即戊○○，下同）在日盛證券上班，有好幾
    十億在操作，可幫我賺錢，只要錢給他，他就會固定給伊3%
    利息，因都是親戚，相信甲○○。我們向戊○○太太（即陳
    心琦）確認戊○○是否在日盛證券上班，他太太說對。戊○○也曾表示他在日盛上班擔任操盤手，手上資金有數十億，
    有機會賺錢要回報鄉親，不管輸贏都會給利息，即使賠錢也
    賠不到我們，會先讓日盛賠，不會賠到我們。我投資部分後
    ，戊○○陸續到我們家，我詢問他有無風險，他說完全沒有
    ，遂於94年7月7日加碼投資100 萬元。我基於他說他是日盛
    證券操盤手，不會倒我們親戚的錢，才匯款給戊○○等語（
    偵卷一第30、31、105、106頁，原審卷第87、88、92、93、
    95、96頁）。丁○○證稱：一開始是戊○○與甲○○到我家
    告訴我，他們在操作股票的事情，問我有無多餘資金可給他
    們操作。後來，甲○○說戊○○在日盛上班，拿錢給戊○○
    玩股票，都不用管，他就會給我們每月2%的獲利。戊○○與
    陳心琪也說，戊○○在日盛操盤，我問有無風險，他們說沒
    有，又說如果日盛有風險會先跑我們這邊的親戚，不會賠到
    我們，會先讓日盛公司賠，他還說日盛給他一筆很大的金額
    在操盤，他自己也有很多資金在操（作）。我投資3 百萬元
    後，跟我先生一起去戊○○內湖新家，看到戊○○、甲○○
    及陳心琦，誇說戊○○在日盛掌握大筆資金，戊○○身價有
    3百億左右。我有問戊○○及陳心琦如果我7百萬元再投資進
    去會不會有風險，戊○○及陳心琦都說絕對沒有風險，如果
    日盛有問題，就把我們的資金先抽回來。後來，在台北市餐
    廳吃飯2次，確定再加碼7百萬元。因王家家族成員有投資，
    我想不至於騙家族的人，甲○○也說他父親有投資，我想應
    不至於全家族都騙，且我到戊○○家裡，很豪華等語明確（
    偵卷一第36至38、107、108頁、原審卷第150至152、156 頁
    ）。證人即丁○○配偶乙○○證稱：投資前，戊○○、甲○○到我新竹住處，由我太太跟他們談，談論叫我匯款由戊○○炒作股票的。後來，戊○○在內湖買房子時，要我去安裝
    冷氣。之後，請我與我太太吃飯，他說他在日盛公司當操盤
    手，叫我們匯錢給他投資，之前已匯2百萬元及1百萬元，陳
    心琦也在飯局上說戊○○在日盛上班的事情。因戊○○說他
    在日盛公司有數十億在操盤，我問他有沒有風險，他說沒有
    風險，他說如果股票市場有問題的話我們這些親戚的錢可以
    馬上抽走不會影響到，確信他是日盛證券操盤手，所以，才
    投資等語明確（原審卷第138、139、146至148頁）。以丙○○、丁○○迭次對於如何誤信甲○○、戊○○、陳心琦以戊○○任職日盛證券操盤手，握有數十億資金，投資毫無風險
    ，並每月按比例給付利息等情，大致相符，並與經原審隔離
    詰問之乙○○就丁○○匯款前後見面地點、時間及談論內容
    等歷程亦相吻合，益徵丙○○、丁○○所證，要非虛妄。參
    以甲○○之胞弟王春山、王振鋒、王建惠曾於如附表二編號
    4至13所示之時間，多次以匯款匯入彰化銀行帳戶及甲○○
    新港區漁會活儲帳戶內或交付現金，其中王春山、王振鋒透
    過甲○○再委由戊○○投資等情，亦據甲○○供承無誤（偵
    卷一第18頁、原審卷第20頁），並有王春山匯款後之匯款回
    條、王建惠回條聯、彰化銀行帳戶之存摺存款帳戶資料查詢
    明細表及甲○○使用之新港區漁會帳戶交易明細資料等影本
    在卷可佐（偵卷一第55、44、64至79、81至95 頁），足認
    王春山、王振鋒透過甲○○再委由戊○○投資，王建惠亦透
    過戊○○投資等事實，應屬無疑。而王春山、王振鋒、王建
    惠均證稱：甲○○曾告知戊○○在日盛證券擔任股票投資操
    盤手，遊說其等投資，並強調獲利3成，如有虧損，會先退
    回我們的股款，不會虧損到我們（偵卷一第41至43、49至53
    頁、偵卷二第62至64、104、105頁、原審卷第
    97、99、101、102頁），因其等與甲○○為親姐弟，要無構
    詞誣陷之理，所言堪以採信。以王春山、王振鋒、王建惠等
    人如何信賴甲○○言及戊○○為日盛證券股票操盤手，投資
    獲利3%，且無任何風險等情節，與丙○○、丁○○所陳如出
    一轍，益證丙○○、丁○○之指述，堪以採認。
(三)按證人之證言，縱令先後兩歧或未盡相符，仍得本於審理所
    得心證，就其一部分認為真實予以採取。本件丙○○對加碼
    投資100 萬元是否戊○○勸喻或自己主動投資、與戊○○接
    觸之時機、以王寶雲名義投資究係丙○○本人或王寶雲本人
    投資；丁○○對戊○○掌握日盛證券大筆資金之數額、與戊○○第一次接觸時間等情，雖稍有不一。然其等與甲○○、
    戊○○間有親戚關係，於事發前多有往來，則其等至原審作
    證時，距離案發已2 年多後，對於整個受詐騙歷程因個人記
    憶隨時間而逐漸模糊，容有混淆、記憶淡忘之情。然因其等
    對戊○○、甲○○、陳心棋如何假藉戊○○任職於日盛證券
    操盤手，並掌握數十億資金，投資穩賺不賠，每月利息3%、
    2%等主要詐欺事實，前後所述完全吻合，自難以細節陳述稍
    有不一而棄之不採。
(四)王春山於原審陳以：其係主動投資，甲○○、戊○○沒有保
    證獲利，亦無表示戊○○任職日盛證券；王振鋒於原審證以
    ：甲○○沒說戊○○在日盛上班。當初去調查站大家說好要
    講一致；王建惠於原審證述：甲○○於我投資以後，才以個
    人名義保證獲利云云。惟因王春山於原審亦稱：我與甲○○
    沒有約定投資細節，在偵查中好像有講甲○○說戊○○在日
    盛證券上班，戊○○有騙我，且我1年賺不到1百萬元，投資
    4 百萬元算大數目等語（原審卷第111至113頁），以王春山
    投資4 百萬元對其而言，數目龐大，焉會對投資細節毫無約
    定之理，顯悖於常情，且其於偵查中亦曾表示遭戊○○詐騙
    ，則其於原審翻異前詞，應係迴護甲○○而不足採信。又王
    振鋒於原審亦證稱：在偵查中丙○○載我來的，忘記他有無
    交代我怎們講。後改以：丙○○要我照調查站那樣講。復改
    以：我忘記偵查中講什麼（原審卷第133 頁），經原審受命
    法官質以你現在都說忘記了，是否代表以前的陳述記憶比較
    清楚？竟不答（原審卷第134 頁），益證王振鋒於原審亦有
    難言之隱，自難採信。再王建惠於原審作證時，先拒絕就甲○○部分作證，後方改為同意作證（原審卷第97、102 頁）
    ，然於作證結束後，竟撰寫陳情書以恐作證會對甲○○有法
    律上影響而請求認定不具證據力（原審卷第235之1頁），顯
    然亦恐甲○○受法律上制裁，故其原審所證，不無迴護之情
    。復參丙○○及丁○○早於96年8 月21日即至調查局提出檢
    舉，而王春山、王振鋒、王建惠卻遲至96年10月19日始至調
    查局製作筆錄，倘丙○○要求王春山等人證述遭詐騙情節一
    致，衡情當會要求王春山、王振鋒、王建惠與其一同至調查
    局提出檢舉，焉有王春山、王振鋒、王建惠於其製作調查筆
    錄後近2 個月後，始附和其所言而前往調查局製作筆錄之理
    ？亦無王春山、王建惠於97年4月10日、王振鋒於97年8月6
    日於檢察官訊問時，仍為相同陳述之理？益徵王春山等人於
    警詢、偵查中所證，要無受丙○○影響而陳述一致之情，則
    戊○○、甲○○所辯，自非可採。
(五)丙○○、丁○○均為戊○○父執輩之親友，亦與甲○○間為
    同輩旁系姻親關係，倘甲○○、戊○○於丙○○、丁○○各
    次匯款前，未曾向丙○○、丁○○吹噓或誇大戊○○為日盛
    證券擔任操盤手，丙○○、丁○○焉會在毫不知悉戊○○工
    作內容下，平白將為數頗鉅積蓄匯款至彰化銀行帳戶內，任
    由年輕無經驗之戊○○投資之理？且丙○○、丁○○果係基
    於親友關係，或因每月可有3%、2%金額可領而主動投資等情
    屬實，衡情，丙○○、丁○○於投資前，理應多方詢問戊○○關於他人投資之成效為何，於投資後，亦應詢問已交付之
    資金投資成效如何、現剩餘若干資金各節，而戊○○為期能
    使各在不同時間、分次匯入資金之各投資人知悉資金比例或
    資金運用、剩餘情形，亦應提出各投資人之投資比例或現已
    有何種投資標的，供各投資人知悉。然戊○○自承：平常沒
    有詳細記帳，沒有將投資明細給大家看，也沒有報告投資項
    目等情（偵卷一第11、109頁），核與陳心琦證述：戊○○
    投資完全沒有記帳，盈虧情況也不清楚（偵卷一第26頁）相
    符，甚且陳心琦證稱：戊○○投資股票、古董藝品及房地產
    ，其中房地產座落於台北市○○路347巷121弄15號4樓，當
    時購入3千餘萬元，所有權人為戊○○，目前為我們現住所
    （偵卷一第26頁）。以丁○○證稱：因當初講好要投資股票
    ，只知道戊○○要投資股票，沒有要買房子（偵卷一第110
    頁），足見戊○○已將投資款項購屋供己使用，顯逾越原與
    丁○○間約定之投資項目，益證戊○○、甲○○、陳心琦等
    人自始即無返還各該投資款而有詐欺之故意甚明。至戊○○
    雖曾按月給付3%、2%利息予丙○○、丁○○，此僅為免訛騙
    犯行提早曝光，以遂行後續施詐行為所致。又內湖房屋於案
    發後雖出售獲利，此亦僅係案發後企圖彌縫之行為，無礙於
    詐欺行為之成立。
(六)至證人邱泰榮雖證稱：戊○○或陳心琦未曾表示戊○○經營
    任何公司行號，也未在其他地方工作，因戊○○平時從事股
    票、古董買賣，故我主動陸續委託戊○○投資；證人陳睿瀅
    證稱：沒聽說戊○○、甲○○說戊○○在日盛證券上班。過
    年回台東時，戊○○已回台北，不會與親友碰面，甲○○去
    丁○○住處，沒有邀他們投資等情；證人陳棋惠證稱：我主
    動請戊○○投資，戊○○自己做生意等情。然因邱泰榮91年
    即開始投資，早於丙○○、丁○○投資時間，且每位投資者
    決定投資之動機，是否受詐騙情形不一，而陳睿瀅為甲○○
    之女兒、陳棋惠為甲○○之姪女，不無迴護甲○○之情。況
    陳睿瀅於丁○○住處並非時刻緊跟甲○○而寸步不離，尚難
    斷言甲○○未曾提及投資事宜。是以，其等所證，均難為戊○○、甲○○有利之認定。又邱泰榮、陳睿瀅、陳棋惠、陳
    心琦、王春山、王振鋒、王建惠均附和戊○○、甲○○所辯
    按月返還投資者「本金」，果如此，何以丙○○、丁○○自
    始按月收取利息均以未扣除已返還之「本金」而計息，故其
    等所陳，要難採信。至邱泰榮、王建惠、王振鋒、王春山出
    具之協議書、甲○○、陳棋惠、邱泰榮出具委託投資同意書
    等文書，亦屬案發後所製作，要難以此認戊○○、甲○○未
    曾對丙○○、丁○○施用詐術。
(七)戊○○、甲○○雖以前詞置辯。然戊○○與陳心琦歸寧喜宴
    之DVD 由黃健庭介紹新郎戊○○時，未曾提及戊○○任職日
    盛證券等情，業經本院勘驗無訛，有勘驗筆錄存卷可稽（本
    院卷二第15頁）。觀諸上開致詞內容，多半為榮耀新郎、新
    娘及祝福其等之語，以戊○○既以任職日盛證券操盤手為詐
    欺之手段，為免暴露犯行，自不可能在大庭廣眾、眾目睽睽
    之下，恣意杜撰職業內容透過黃健庭告知現場來賓之理，自
    難以此認戊○○、甲○○不會私下假日盛證券操盤手之名義
    行訛騙之目的。又果甲○○亦委由戊○○投資，是否避免啟
    人疑竇之作為，尚與甲○○刻意掩飾戊○○職業，並偽稱戊○○為日盛證券操盤手，委由戊○○投資，毫無風險無涉。
    再無論丙○○、丁○○是否收過戊○○名片、是否知悉戊○○在何處之日盛證券上班等情，以其等相信甲○○之詞，並
    已求證於陳心琦，復按月收取3%、2%利息，已全然相信戊○○等人所精心設計之騙局，則其等未曾探究戊○○工作地點
    及收取戊○○之名片，或未曾親往日盛證券而疏忽查證工作
    ，適足以印證其等確實陷於戊○○等人之詐術中，自難以此
    為有利於戊○○等人之認定。再日盛證券是否有股市操盤手
    ，該股市操盤手有無須具備一定學經歷，外人不得而知，則
    丁○○縱或知悉戊○○為專科畢業，亦無礙於其可能受騙之
    危險。又戊○○、甲○○自始即無返還投資款予丙○○、丁○○，已如上述，顯然尚無因投資伴隨相當風險，縱發生債
    信問題，亦不涉及詐欺取財犯行之問題。
三、綜上所述，戊○○、甲○○及陳心琪確曾多次向丙○○、丁○○等人佯稱戊○○為日盛證券，且掌有數十億元資金操作
    股市，若投資將無風險等言詞，使丙○○、丁○○陷於錯誤
    ，於附表一各編號所示之時間，各匯款如附表一各編號所示
    之金額至彰化銀行帳戶內等事實，應可認定。戊○○、甲○○所辯，均不足採信。本件事證明確，應依法論科。
四、戊○○等人行為後，刑法及罰金罰鍰提高標準條例業經修正
    ，並自95年7月1日生效施行。關於本件：
  (1)修正後刑法第28條已縮小共同正犯範圍，以新法有利於戊○○等人。
  (2)刑法第56條連續犯規定業經刪除，此刪除雖非犯罪構成要件
    之變更，但顯已影響行為人刑罰之法律效果，自屬法律變更
    。比較新舊法結果，仍應適用舊刑法較有利於戊○○等人。
  (3)刑法第33條第5 款有關罰金之最低額度修正後已提高，比較
    新舊法，以舊法有利於被告。
  (4)經綜合比較之結果，本件因修正後之規定並未對戊○○等人
    更為有利，依刑法第2條第1項前段，應一體適用修正前刑法
    規定。
五、核戊○○、甲○○所為，係犯刑法第339條第1項詐欺取財罪
    。戊○○、甲○○與未據起訴之陳心琪間，就上開犯行，有
    犯意聯絡及行為分擔，應依修正前刑法第28條規定，論以共
    同正犯。戊○○、甲○○先後多次詐欺取財犯行，時間緊接
    ，犯罪構成要件相同，顯係基於概括犯意反覆為之，為連續
    犯，爰依修正前刑法第56條規定以一罪論，並均加重其等刑
    。公訴人雖認戊○○、甲○○所為，係犯銀行法第29條第1
    項、第125條第1項之非銀行經營收受存款業務罪嫌云云。然
    因起訴事實已論及「甲○○為招攬存款，向丙○○、丁○○
    ... 等親友謊稱戊○○係日盛證券股份有限公司股票投資操
    盤手，平日掌管資金達數十億元，不會虧損倒帳以加強丙○○等人信心，致丙○○等人受上開優厚利息引誘，... 」等
    情，且原審蒞庭檢察官於審理期日已論告請就詐欺罪嫌一併
    審酌（原審卷第231 頁），顯然起訴事實已述及戊○○、甲○○上開詐欺取財犯行，僅漏引論罪法條，則本院就詐欺取
    財罪自得予以審理，尚無變更起訴法條之問題（至此部分另
    涉及銀行法犯罪，詳不另為無罪諭知部分）。
六、原審認戊○○、甲○○犯行明確，予以論罪科刑，固非無見
    。惟查：(一)本件起訴事實，已論及戊○○、甲○○涉犯詐欺
    取財罪嫌，並為原審蒞庭檢察官請求併予審理。原判決誤以
    應變更起訴法條，尚有違誤。(二)科刑之判決書，應於理由內
    記載科刑時就刑法第57、58條規定事項所審酌之情形，為刑
    事訴訟法第310條第3款所明定。而刑法第57條第10款所稱犯
    罪後之態度，包括犯罪行為人犯罪後，因悔悟而力謀恢復原
    狀，或賠償損害等情形（最高法院97年度台上字第2460號判
    決意旨參照）。本件戊○○、甲○○一再以日盛證券操盤手
    、投資毫無風險等由欺騙丙○○、丁○○，使其等誤信而窮
    其等積蓄投資，所生損害甚鉅。且戊○○於投資獲利不明情
    況下，竟利用投資款購買內湖不動產供己居住，另購買價值
    不貲名車供己使用，復於案發後，出賣內湖不動產獲利，惟
    僅願以給付少許現金，其餘大部分投資額須繼續委託戊○○
    投資，由戊○○待適當時機處理後，無論盈虧按比例分配等
    不負責任態度與丙○○、丁○○協商和解，終至協商破裂；
    甲○○明知上情，仍不積極協助和解，以原判決已諭知可易
    科罰金之罪刑而有恃無恐，其等犯後態度極為惡劣，是原判
    決僅量處有期徒刑10月，較之戊○○、甲○○上開犯罪所得
    及其等行為對丙○○、丁○○造成之損害，顯然難達刑罰之
    懲戒效果，自有未合。公訴人上訴意旨略以：甲○○、戊○○自92年2月起至95年7月10日止，因戊○○需集資以投資股
    票等，遂分別與陳琪惠、邱泰榮、丙○○、丁○○、王建惠
    、王振鋒、王春山等人，約定收受如起訴書附表所示投資款
    項，並逐月支付予陳睿瀅等人與本金顯不相當之利息或紅利
    即投資款項數額之2%至3%（即年息24%至36%），顯然已向多
    數人收受款項或吸收資金，並約定或給付與本金顯不相當紅
    利、利息，該當銀行法第29條、第29條之1 規定，應以同法
    第125 條課以刑責。原審未慮及戊○○等人於吸金之初已依
    約給付與原本顯不相當之利息或紅利，迄至95年7、8月間始
    未支付，故其等於向各投資人收取第一期款項時是否即具詐
    欺之不法所有意圖實非無疑，縱其嗣後收取各期款項時萌生
    不法所有意圖，仍應構成銀行法第29條、同法第125 條之罪
    等語。然因戊○○、甲○○施詐對象僅周遭往來特定數名親
    友，且其等收受匯款及現金之時間及金額，依社會上之一般
    價值判斷，尚難認係經營業務者，其等所為自與銀行法第29
    條管理非金融機構經營收受存款業務，極易導致擾亂金融，
    危害社會大眾之立法目的有間（詳不另為無罪諭知部分）；
    且戊○○等人於95年8 月前，按月依投資金額給付3%、2%利
    息予丙○○、丁○○，屬其等詐取財物之方法，究難認其等
    自始無詐欺意圖，此部分上訴，核無理由。戊○○、甲○○
    上訴，否認犯行，亦無理由，已如上述。惟公訴人以戊○○
    、甲○○利用親友信任關係遂行詐騙，且詐騙所得高達1,80
    0 萬元，犯罪情節非輕，又其等犯後非但否認犯行，復未賠
    償丙○○、丁○○任何款項，犯後態度誠屬惡劣，實非原審
    量刑得以收警懲之效為由，提起上訴，尚非無理由，且原判
    決另有上開可議之處，自應撤銷改判。
七、爰審酌戊○○為四肢健全之青壯年人，本應以勞力賺取生活
    所需，甲○○為年已半百之人，本應克勤克儉安分生活，其
    等竟利用親友間之信賴關係，天花亂墜杜撰毫無風險之投資
    假象，致使丙○○、丁○○全然誤信而投資，所生損害甚鉅
    。且戊○○、甲○○犯後，未曾積極彌補過錯，恣任丙○○
    、丁○○求償無門，暨其等素行、生活狀況、智識程度及犯
    罪動機、目的、手段等一切情狀，各量處如主文第2、3項所
    示之刑。又戊○○、甲○○上開犯罪時間係在96年4 月24日
    以前，依中華民國96年罪犯減刑條例規定，就上開宣告刑分
    別減為如主文第2、3項所示之刑。又甲○○行為後，有關易
    科罰金之折算標準，亦有修正。比較修正前、後之規定，以
    修正前之規定，較有利於甲○○，爰依刑法第2條第1項前段
    規定，就甲○○減刑後之刑諭知易科罰金之折算標準。公訴
    人具體求刑有期徒刑3 年，因戊○○、甲○○已逐年按月給
    付利息，丙○○、丁○○所受損失稍有減輕，顯然求刑過重
    ，附此敘明。
、不另為無罪、不受理諭知部分
一、公訴意旨另以：戊○○與甲○○明知非銀行業者，且無其他
    法律規定，允許其經營收受存款業務，竟基於違反銀行法規
    定之犯意聯絡，自92年2月起至95年7月10日止，因戊○○需
    集資以投資股票、房地產與古董，遂自訂每收受投資款後，
    逐月支付投資款項數額之3%利息予投資人，投資人亦得隨時
    將投資款項領回之存款方案。陸續向其親友江彬彬、陳睿瀅
    、陳琪惠、邱泰榮等人招募存款吸金集資（如附表二編號14
    至19號），甲○○則向親友丙○○、丁○○、王寶雲、王建
    惠、王振鋒、王春山等人招募存款吸金集資。甲○○為招攬
    存款，向丙○○、丁○○、王寶雲、王建惠、王振鋒、王春
    山等親友謊稱戊○○係日盛證券操盤手，平日掌管資金達數
    十億元，不會虧損倒帳以加強王建惠等人信心，致王建惠等
    人受上開優厚利息引誘，於附表一各編號所示日期、附表二
    編號1 至13所示日期，各匯入彰化銀行帳戶及甲○○所有之
    臺東縣新港區漁會帳戶內；王振鋒則陸續於92年2、3月間，
    以現金或轉帳方式陸續交付款項合計500 萬元予甲○○。甲○○旋將上開匯款轉匯至彰化銀行帳戶內。另邱泰榮、江彬
    彬、陳睿瀅、陳琪惠等人於附表二編號14至19所示時間、匯
    款如附表二編號14至19所示之金額至彰化銀行帳戶內。因認
    戊○○、甲○○就此部分亦違反銀行法第29條第1 項規定，
    而犯銀行法第125條第1項非銀行經營收受存款業務罪嫌；就
    王寶雲、王建惠、王振鋒、王春山、邱泰榮、江彬彬、陳睿
    瀅、陳琪惠部分（除丙○○、丁○○以外）另涉刑法第339
    條第1 項之詐欺取財罪云云（因起訴事實已論及此部分，僅
    漏引論罪法條，詳如上述）。
二、不另為不受理諭知部分
(一)按告訴乃論之罪，其告訴應自得為告訴之人知悉犯人之時起
    ，於6 個月內為之；又案件有告訴或請求乃論之罪，未經告
    訴、請求或其告訴、請求經撤回或已逾告訴期間者，應諭知
    不受理之判決，刑事訴訟法第237條第1項、第303條第3款分
    別定有明文；次按於直系親屬、配偶或同財共居親屬之間或
    其他5親等內血親或3親等內姻親之間，犯刑法第339條第1項
    之詐欺取財罪者，須告訴乃論，此觀刑法第343條準用第324
    條第2項規定即明。
(二)經查：
  (1)王建惠證稱：甲○○主動找我，要幫我投資股票，她說戊○○是日盛證券操盤手，手上有35億，他本人有4、5億，要我
    把錢給戊○○操作，每月固定給3%的獲利，伊共匯3 千萬元
    。她這樣招攬有3、4次，最後1 次還說我之前匯的錢還在銀
    行內沒有動用到。甲○○說是要買股票等情（偵卷二第63、
    64頁、原審卷第97、98、99頁）；王春山證稱：甲○○平常
    聚會時，有提起她女婿在證券公司上班，我匯款60萬元，按
    月固定給我18,000元，我覺得戊○○在騙我（偵卷二第62頁
    ）；王振鋒亦證稱：甲○○說她女婿在日盛證券操盤，我們
    相信才把錢拿出來。甲○○說是買股票，不是投資古董等情
    （偵卷二第105、106頁）。以戊○○自承：除投資股票外，
    尚購買古董、內湖不動產，有戊○○提出投資品一覽表存卷
    可參（本院卷一第193至204頁），並有台北市中山地政事務
    所97年3月31日北市中地三字第09730474500號函附台北市○○區○○路347巷121弄15號4 樓房屋異動索引及登記申請書
    等資料影本在卷為憑（偵卷一第149至197頁），顯已逾越甲○○告知王建惠、王振鋒僅投資股票之約定，足證王建惠、
    王春山及王振鋒均係因甲○○、戊○○告知戊○○在日盛證
    券任職，且掌有數十億元資金，若為投資將絕無風險，始於
    上開時間以匯款或交付現金予甲○○方式，委由戊○○投資
    等事實，至為明確。
  (2)戊○○、甲○○既以詐欺方式，致使王建惠、王春山、王振
    鋒陷於錯誤，而詐得財物。參照前開說明，戊○○、甲○○
    所為，應依刑法第339條第1項詐欺取財罪論處。然甲○○為
    王建惠、王春山、王振鋒之胞姐，其等間為2 親等旁系血親
    關係；戊○○為甲○○之女婿，與王建惠、王春山、王振鋒
    間，為3 親等旁系姻親關係。依上開規定，王建惠、王振鋒
    、王春山就甲○○、戊○○此部分所為，需於知悉之日起6
    個月內提出告訴，始具追訴要件。然王建惠、王振鋒均證稱
    ：戊○○早於95年8 月間，即無力再支付每月約定3%之金額
    等情（原審卷第98、128頁），另王建惠、王春山更於96年2
    月20日，因戊○○避不見面而曾與戊○○簽定協議書，有協
    議書1 紙存卷可查（偵卷二第34、35頁）。顯然其等於斯時
    已知悉戊○○、甲○○涉有詐欺罪嫌，詎王建惠、王春山、
    王振鋒卻遲於96年10月19日始至法務部調查局新竹市調查站
    檢舉戊○○、甲○○上開詐欺犯行，自已逾越親屬間告訴期
    間之規定。依前揭說明，本應為不受理之諭知，惟公訴人係
    認戊○○、甲○○上開行為與前揭論罪科刑部分為集合犯實
    質上一罪，爰就此不另為不受理之諭知。
三、不另為無罪諭知部分
(一)按犯罪事實應依證據認定之，無證據不得認定其犯罪事實。
    又不能證明被告犯罪者，應諭知無罪之判決，刑事訴訟法第
    154條第2項、第301條第1項分別定有明文。
(二)本件公訴人認戊○○、甲○○就丙○○、丁○○、王寶雲、
    王建惠、王振鋒、王春山、邱泰榮、江彬彬、陳睿瀅、陳琪
    惠部分，涉犯銀行法第29條第1項規定，應依銀行法第125條
    第1 項非銀行經營收受存款業務罪論處；就王寶雲、邱泰榮
    、江彬彬、陳睿瀅、陳琪惠部分（除丙○○、丁○○、王建
    惠、王振鋒、王春山以外）另涉刑法第339條第1項之詐欺取
    財罪嫌，無非以戊○○之陳述、彰化銀行帳戶之交易明細資
    料及帳戶資料統計表等為其主要論據。訊據戊○○、甲○○
    均堅決否認有此部分犯行，均辯稱：江彬彬、邱泰榮、陳琪
    惠係主動要求投資，至陳睿瀅部分，僅係甲○○要求轉帳。
    且丙○○等人，僅少數親友間投資，其等按月返還為本金，
    縱或為紅利，亦非顯不相當等語。
(三)經查：
  (1)按銀行法第125條第1項之罪，以非銀行而經營收受存款、受
    託經理信託資金、公眾財產，或辦理國內外匯兌業務為要件
    。所謂收受存款，依同法第5條之1規定，係指向不特定之多
    數人收受款項、或吸收資金，並約定返還本金或給付相當或
    高於本金之行為而言。換言之，必其之取得款項、吸收資金
    ，係出於合法方法，但因經營收受存款、吸收資金業務未經
    依法核准、許可為非法者，始成立違反非銀行不得經營收受
    存款業務罪；如果行為人取得款項，自始係基於不法原因如
    詐欺行為時，因其並無返還本金或給付相當或高於本金之意
    思，縱有給付利息之約定，亦僅為詐取財物之方法而已，即
    非所謂之「收受存款」，而應逕以詐欺罪論處，並無成立銀
    行法第125條第1項之罪之餘地（最高法院97年度臺上字第49
    34號等判決意旨參照）。本件戊○○、甲○○以詐欺方式取
    得丙○○、丁○○、王建惠、王振鋒、王春山等人之財物等
    事實，已如前述，且戊○○、甲○○取得財物之對象除上開
    人士外，僅包括邱泰榮、陳琪惠等人（王寶雲、江彬彬、陳
    睿瀅部分如下述），其等均屬戊○○、甲○○之平日往來之
    特定親友，無論是否基於收受投資或其他巧立之名目，以其
    等收受匯款、現金之時間及金額，依社會上之一般價值判斷
    ，尚難認係經營業務者，進而危害社會投資大眾權益及經濟
    金融秩序。是戊○○、甲○○上開所為，要無銀行法適用之
    餘地。
  (2)邱泰榮證稱：伊係戊○○太太的學弟，知道戊○○平常有在
    投資股票、不動產，伊希望投資，多次主動委請戊○○投資
    ，戊○○未曾告知他在日盛證券上班，伊也不認識甲○○等
    情（偵卷一第106、107頁、原審卷第152 頁）。陳棋惠證述
    ：伊係戊○○太太的堂妹，知道戊○○平常有在投資，伊也
    希望投資，所以，主動委請戊○○投資等情（原審卷第205
    頁）。是邱泰榮、陳棋惠均係主動要求戊○○代為投資，且
    均未被告知戊○○為日盛證券操盤手，自難認戊○○、甲○○就此有何詐欺犯行。
  (3)陳睿瀅證稱：伊與戊○○間，無金錢往來，本身有沒有作任
    何投資，也沒有請求戊○○代為投資或參與投資。93年6 月
    29日該筆30萬元之匯款，係應伊母親（即甲○○）之要求而
    匯款等語（原審卷第197、198頁）。且觀諸彰化銀行帳戶之
    存摺存款帳戶資料查詢明細表，亦無匯款至陳睿瀅帳戶之情
    ，足認陳睿瀅所證，尚非無據。陳睿瀅既係應甲○○請求而
    匯款至彰化銀行帳戶內，即難認與銀行法所稱「收受存款」
    業務相關，亦與詐欺行為無涉。
  (4)至王寶雲（即丙○○配偶）及江彬彬（戊○○之友人）雖曾
    於附表二編號1至3及15所示之時間，各匯入彰化銀行帳戶內
    。然丙○○證稱：伊不知道伊太太（即王寶雲）為何投資戊○○，伊太太的錢，是她自己匯的，伊不知道等語（原審卷
    第89、87頁），足見王寶雲係獨自決定匯款至彰化銀行帳戶
    內。然遍查卷內證據資料，均無從得知王寶雲是否如同丙○○遭詐欺取財一事，且亦無從得知江彬彬何以匯入款項至彰
    化銀行帳戶內，自難謂戊○○、甲○○就王寶雲、江彬彬部
    分有何違反銀行法或詐欺之情。
  (5)再戊○○彰化銀行帳戶之存摺存款帳戶資料查詢明細表，固
    可知認定王寶雲等人有多次匯款至彰化銀行帳戶之事實，然
    此僅能證明有匯款轉入之事實，因匯款理由眾多，尚無由此
    率認上開匯款有何違反銀行法、詐欺犯行。
(四)綜上所述，依目前卷證資料，均無從證明丙○○、丁○○、
    王寶雲、王建惠、王振鋒、王春山、邱泰榮、江彬彬、陳睿
    瀅、陳琪惠匯款至彰化銀行帳戶內，係因戊○○、甲○○有
    何違反銀行法為收受存款之情事；亦無從證明戊○○、甲○○有何施用詐術致王寶雲、邱泰榮、江彬彬、陳睿瀅、陳琪
    惠因此陷於錯誤而交付財物之情事。是戊○○、甲○○就此
    部分之犯行，即不能證明，本應另為無罪之諭知，惟依公訴
    人係認戊○○等人上開行為與前揭已論罪科刑之部分為集合
    犯實質上一罪，爰就此均不另為無罪之諭知，附此指明。
據上論斷，應依刑事訴訟法第369條第1項前段、第364條、第299
條第1項前段，刑法第2條第1項前段、第339條第1 項，修正前刑
法第28條、第56條、第41條第1 項前段，刑法施行法第1條之1，
廢止前罰金罰鍰提高標準條例第2 條，現行法規所定貨幣單位折
算新臺幣條例第2條，中華民國96年罪犯減刑條例第2條第1項第3
款、第7條、第9條，判決如主文。
本案經檢察官吳國南到庭執行職務。
中    華    民    國    99    年    7    月     1     日
                  刑事第二庭審判長法  官 洪光燦
                                  法  官 楊照男
                                  法  官 李麗玲
以上正本證明與原本無異。
檢察官如不服本判決，應於收受送達後10日內向本院提出上訴書
狀，其未敘述上訴之理由者並得於提起上訴後10日內向本院補提
理由書（均須按他造當事人之人數附繕本）「切勿逕送上級法院
」。
被告2人不得上訴。
                                  書記官 廖婷璇
中    華    民    國    99    年    7    月     1     日
附錄本件論罪科刑依據法條全文：
刑法第339條
意圖為自己或第三人不法之所有，以詐術使人將本人或第三人之
物交付者，處5 年以下有期徒刑、拘役或科或併科1 千元以下罰
金。
以前項方法得財產上不法之利益或使第三人得之者，亦同。
前二項之未遂犯罰之。
 附表一
 ┌──┬──────┬──────┬────────┬───────┐
 │編號│匯款人      │匯款日期    │  匯入帳戶      │ 匯款金額     │
 │    │            │            │                │（單位：新臺幣│
 ├──┼──────┼──────┼────────┼───────┤
 │1   │ 丙○○     │92年12月25日│戊○○彰銀帳戶  │700萬元       │
 ├──┼──────┼──────┼────────┼───────┤
 │2   │ 丙○○     │94年7月7日  │戊○○彰銀帳戶  │100萬元       │
 ├──┼──────┼──────┼────────┼───────┤
 │3   │丁○○（以王│94年3月24日 │戊○○彰銀帳戶  │200萬元       │
 │    │憲茂之名義）│            │                │              │
 ├──┼──────┼──────┼────────┼───────┤
 │4   │丁○○（以王│94年8月24日 │戊○○彰銀帳戶  │100萬元       │
 │    │憲茂之名義）│            │                │              │
 ├──┼──────┼──────┼────────┼───────┤
 │5   │丁○○（以王│95年2月20日 │戊○○彰銀帳戶  │700萬元       │
 │    │憲茂之名義）│            │                │              │
 └──┴──────┴──────┴────────┴───────┘
 附表二
 ┌──┬──────┬──────┬────────┬──────┐
 │編號│匯款人名義  │匯款日期    │  匯入帳戶      │ 匯款金額   │
 ├──┼──────┼──────┼────────┼──────┤
 │1   │王寶雲      │94年4月6日  │戊○○彰銀帳戶  │400萬元     │
 ├──┼──────┼──────┼────────┼──────┤
 │2   │王寶雲      │94年7月7日  │戊○○彰銀帳戶  │300萬元     │
 ├──┼──────┼──────┼────────┼──────┤
 │3   │王寶雲      │95年5月5日  │戊○○彰銀帳戶  │300萬元     │
 ├──┼──────┼──────┼────────┼──────┤
 │4   │王建惠      │93年10月18日│戊○○彰銀帳戶  │500萬元     │
 ├──┼──────┼──────┼────────┼──────┤
 │5   │王建惠      │93年11月25日│戊○○彰銀帳戶  │500萬元     │
 ├──┼──────┼──────┼────────┼──────┤
 │6   │王建惠（以王│94年8月2日  │戊○○彰銀帳戶  │450萬元     │
 │    │龍鳳之名義）│            │                │            │
 ├──┼──────┼──────┼────────┼──────┤
 │7   │王建惠（以蔡│94年8月22日 │戊○○彰銀帳戶  │550萬元     │
 │    │育珊名義）  │            │                │            │
 ├──┼──────┼──────┼────────┼──────┤
 │8   │王建惠（以蔡│95年2月6日  │戊○○彰銀帳戶  │1000萬元    │
 │    │育珊名義）  │            │                │            │
 ├──┼──────┼──────┼────────┼──────┤
 │9   │王春山（以王│93年8月24日 │甲○○新港漁會  │60萬元      │
 │    │得居名義）  │            │支存帳戶        │            │
 ├──┼──────┼──────┼────────┼──────┤
 │10  │王春山      │94年5月24日 │甲○○新港漁會  │23萬4000元  │
 │    │            │            │支存帳戶        │            │
 ├──┼──────┼──────┼────────┼──────┤
 │11  │王春山      │94年8月24日 │甲○○新港漁會支│37萬5000元  │
 │    │            │            │存帳戶          │            │
 ├──┼──────┼──────┼────────┼──────┤
 │12  │王春山      │95年7月10日 │甲○○新港漁會活│39萬元      │
 │    │            │            │儲帳戶          │            │
 ├──┼──────┼──────┼────────┼──────┤
 │13  │王振鋒      │92年2、3月間│以現金交付      │500萬元     │
 ├──┼──────┼──────┼────────┼──────┤
 │14  │邱泰榮      │92年6 月17日│戊○○彰銀帳戶  │34萬元      │
 ├──┼──────┼──────┼────────┼──────┤
 │15  │江彬彬      │92年10月2 日│戊○○彰銀帳戶  │30萬元      │
 ├──┼──────┼──────┼────────┼──────┤
 │16  │邱泰榮      │92年10月28日│戊○○彰銀帳戶  │50萬元      │
 ├──┼──────┼──────┼────────┼──────┤
 │17  │陳怡秀      │93年6 月29日│戊○○彰銀帳戶  │30萬元      │
 ├──┼──────┼──────┼────────┼──────┤
 │18  │陳琪惠      │93年9 月2 日│戊○○彰銀帳戶  │60萬元      │
 ├──┼──────┼──────┼────────┼──────┤
 │19  │邱泰榮      │95年1 月10日│戊○○彰銀帳戶  │45萬8000 元 │
 └──┴──────┴──────┴────────┴──────┘

司法院資訊處製作；財團法人民間司法改革基金會備份。
